【裁判字號】    99,易,2067
【裁判日期】    991229
【裁判案由】    詐欺
【裁判全文】
臺灣高雄地方法院刑事判決              99年度易字第2067號
公  訴  人  臺灣高雄地方法院檢察署檢察官
被      告  吳添成
上列被告因詐欺案件，經檢察官提起公訴（99年度偵字第18907
號），本院判決如下：
    主  文
吳添成幫助犯詐欺取財罪，處有期徒刑伍月，如易科罰金，以新
臺幣壹仟元折算壹日。
    事  實
一、吳添成明知任何人憑真實身分證件，皆可至金融機構開戶，
    使用他人帳戶者，多係出於隱瞞自己真實身分及金錢流向之
    目的，且存摺、金融卡、印鑑及提款密碼均為極重要之物，
    如將該等帳戶資料供他人使用，可能幫助他人為財產犯罪，
    竟以其提供之帳戶資料縱幫助他人詐欺亦不違背其本意之幫
    助詐欺取財犯意，其居住在高雄縣橋頭鄉○○村○○路華豐
    巷3 號時，於民國97年2 月5 日至4 月29日間之某日，將其
    於86年7 月4 日在高雄市三民區○○○路55號華僑銀行三民
    分行（後改為花旗（台灣）商業銀行三民分行，下稱花旗銀
    行三民分行）申設帳號000-000-0000000-0 號帳戶之存摺、
    提款卡、印鑑、密碼等物，交付不詳真實姓名年籍之成年人
    使用。該成年人取得吳添成前開帳戶後，即與其所屬詐騙集
    團成員共同意圖為其不法所有，而基於詐欺取財之犯意，由
    該詐騙集團某成員於97年5 月2 日上午11時55分許，撥打電
    話予吳淑惠，冒稱為吳淑惠友人彭煥松，因急需週轉，而向
    吳淑惠借款新臺幣（下同）10萬元，以此方式施用詐術，使
    吳淑惠陷於錯誤，而匯款10萬元至吳添成上開帳戶中，並由
    吳淑惠負擔手續費30元。嗣因該詐騙集團成員接續施用詐術
    ，又向吳淑惠謊稱要再借款20萬元，吳淑惠此次查覺有異，
    乃未受騙而不遂，因而報警處理，始查知上情。
二、案經被害人吳淑惠訴由臺北縣政府警察局板橋分局轉至高雄
    市政府警察局三民第一分局報告臺灣高雄地方法院檢察署檢
    察官偵查起訴。
    理  由
壹、程序部分
    本判決所引用之證據資料（詳後引用之各項證據），其中係
    屬傳聞證據部分，縱無刑事訴訟法第159 條之1 至第159 條
    之4 或其他規定之傳聞證據例外情形，亦因被告及檢察官均
    已於本院審理期日中，明示同意作為證據使用；本院審酌卷
    內並無事證顯示各該陳述之作成時、地與週遭環境，有何致
    令陳述內容虛偽、偏頗之狀況後，亦認為適當，依刑事訴訟
    法第159 條之5 第1 項之規定，為傳聞法則之例外，應有證
    據能力。
貳、實體部分
一、訊據被告吳添成固不否認其所申設之花旗銀行三民分行帳戶
    為詐騙集團成員利用而供被害人吳淑惠匯款之事實，惟矢口
    否認有何幫助詐欺取財之行為，辯稱：花旗銀行之帳戶是和
    京城銀行的帳戶資料一起放在機車置物箱裡遺失的，因為要
    把花旗銀行的帳戶資料給在苗栗念書的兒子使用，所以從臺
    南居所帶至高雄縣橋頭住處，發現上開帳戶遺失後，要辦理
    補發、掛失時帳戶就已經被鎖住云云。經查：
  1.被告於86年7 月4 日，至高雄市○○○路55號華僑銀行三民
    分行申辦帳號為000-000-0000000-0 號之帳戶，嗣因其開戶
    行因銀行合併而改為花旗（台灣）商業銀行三民分行，惟被
    告之帳戶仍維持原帳號。被告於97年2 月5 日申辦變更印鑑
    及申請金融卡，於97年5 月2 日，吳淑惠因遭詐騙集團謊稱
    為其友人彭煥松，向吳淑惠借款10萬元，吳淑惠誤信為真，
    而依指示匯款10萬元（另負擔匯款手續費30元）至被告上開
    帳戶，詐騙集團成員旋將該筆款項提領完畢等情，有證人即
    被害人吳淑惠於警詢之證述可證，並有花旗（台灣）銀行三
    民分行97年7 月31日（九七）花旗（台灣）三民字第19號函
    及所附存摺往來明細表、99年7 月5 日（九十九）政查字第
    35083 號函及所附開戶資料、99年10月20日（九十九）政查
    字第38824 號函及所附預先申請金融卡申請書、單摺／印鑑
    掛失（更換）申請書、止扣登錄及解除登錄單在卷可稽，復
    為被告所坦認，上開事實首堪認定。
  2.金融帳戶係個人理財之重要工具，為個人財產、信用之重要
    表徵，一般人為避免帳戶資料遺失後可能衍生存款遭盜領、
    帳戶遭冒用等損失或糾紛，多將存摺、提款卡、印鑑及密碼
    分別妥善保管，如發現帳戶存摺、提款卡、印鑑、提款密碼
    等重要資料遭竊，亦當立即報警或向金融機構辦理掛失止付
    。而詐欺集團為避免檢警自金融帳戶回溯追查其身份，在使
    用他人金融帳戶供被害人匯款及取贓時，亦會避免因金融帳
    戶所有人發現存摺及提款卡遭竊、遺失向警方報案或向金融
    機構辦理掛失止付，可能造成提領贓款之人為警查獲或贓款
    無法提領之情形。況以現今社會上，確實存有不少貪圖小利
    而出售、出租自己帳戶供他人使用之人，詐欺集團僅需支付
    少許金錢，即可取得可完全操控之他人帳戶，斷無理由需大
    費周章竊取他人帳戶資料，猜測、試驗各個帳戶提款卡之密
    碼，又甘冒該帳戶經掛失或所有人報警處理等風險，毫無顧
    忌以之供作詐得款項匯入之用。申言之，從事此等財產犯罪
    之不法集團，若非確信在取得詐騙款項之前，該帳戶所有人
    不會去報警或掛失止付，自無可能使用該帳戶作為詐騙取款
    之工具。依此而論，已足認被告前開花旗銀行三民分行之帳
    戶，係被告交由詐騙集團成員使用。
  3.被告雖以前詞置辯，惟查被告之子當時係在苗栗縣念書，被
    告又稱將帳戶資料帶到高雄是要看在高雄能否遇到其子、兒
    子只有假日才回來（偵卷第11頁、本院卷第42頁），被告捨
    郵寄、快遞等方式不為，在無把握能將帳戶資料交給其子之
    情況下，特別將其原放在臺南之帳戶資料攜至高雄縣橋頭鄉
    ，實啟人疑竇。而如被告確欲將提款卡交給其子以便匯款供
    其子提領，其攜帶並交付提款卡及告知密碼已足，誠無須另
    將存摺、印鑑攜至高雄，被告稱因為該段時間都住在橋頭居
    所，所以才帶印鑑下來，惟查被告上開帳戶於97年2 月至4
    月間，僅有62元之餘額，且幾已無供提款、存款使用，此皆
    有其存摺往來明細表在卷可稽，被告如擔心重要物品放在臺
    南家中可能遭竊，其赴高雄或離開住處時，隨身攜帶存摺即
    可，其同時攜帶存摺、印鑑，反而增加遺失時帳戶遭盜用之
    風險。況如被告確為減少重要物品放置於臺南遭竊之風險而
    特將印鑑、存摺、提款卡、密碼隨身攜帶，其抵達高雄縣後
    ，豈有不立即將印鑑、存摺、提款卡、密碼保管於安全無虞
    之地方之理，其未將花旗銀行之帳戶資料交付其子，亦未將
    該等重要資料妥善存放，反而將銀行帳戶之存摺、提款卡、
    密碼、印鑑連同其護照、台胞證等重要身分證件一同放置於
    安全性極低之機車置物箱內，復將機車停放在其住處前，上
    開行為顯與其自稱從臺南至高雄而將貴重物品隨身攜帶之目
    的不符，更與常情迥異。被告雖辯稱伊辦完提款卡後，是要
    將提款卡交給兒子使用，因為兒子只有假日才會回來，當時
    沒有回來，所以沒有馬上交給兒子（本院卷第42頁），惟被
    告申辦提款卡係在97年2 月5 日，97年2 月6 日即為農曆除
    夕，97年2 月7 日為農曆春節之大年初一，均屬假日，被告
    稱俟其子假日至高雄居所時即可將帳戶交付等詞如屬實在，
    何以仍未於該春節假日間將提款卡交予其子？足認被告所述
    為將提款卡交給兒子方攜至高雄縣橋頭鄉乙節，純屬子虛。
    被告復辯稱其上開帳戶之密碼未曾變更，銀行發給之密碼單
    隨同提款卡、存摺、印鑑一併遺失云云，惟被告確曾於97年
    2 月5 日變更密碼，此經本院向花旗銀行三民分行函查綦詳
    ，是縱銀行發給之密碼單隨同被告之提款卡一併遺失，拾得
    其提款卡、密碼單之人仍無從得知被告之提款密碼，更不可
    能藉此利用提款卡提領帳戶內之存款，被告將其變更後之密
    碼告知持有其提款卡之人一節，亦堪認定。被告空言否認有
    何交付提款卡、存摺、印鑑及告知密碼之行為，不足採信。
  4.再查，被告於偵查中稱：遭竊後2 、3 天，整理東西才知道
    存摺、提款卡等物被竊，我未報警，有向銀行掛失止付，銀
    行人員叫我親自去辦理，因為我要上班，我向行員表示能否
    以電話辦理掛失，於幾天後，我親自去三民分行辦理掛失止
    付（偵卷第11頁）；其於本院準備程序則稱：「（法官問：
    花旗銀行三民分行帳戶及京城銀行帳戶是何時不見的？可否
    確認？）在97年，應該是過農曆年前後」、「發覺遺失時，
    當天我沒有即時親自到三民分行辦理，我有打電話報告，之
    後我去辦，對方叫我不用辦了，說已經把我的帳戶鎖起來了
    」（本院卷第29、30頁），是依被告上開所述，被告係於97
    年農曆年前後即97年2 月7 日前後遺失帳戶，遭竊2 、3 天
    後發覺，並即以電話掛失，過幾日後，臨櫃辦理掛失止付時
    ，卻被告知「不用辦了」、「已經把帳戶鎖起來了」，惟被
    害人匯款至被告帳戶，為97年5 月2 日發生之事，被害人亦
    至97年5 月2 日下午2 時29分許方報案，被告所述辦理提款
    卡、遭竊、發覺失竊、報案、帳戶被設為警示帳戶之時間，
    長達近3 個月，況被告上開帳戶於97年間僅有97年2 月5日
    曾有印鑑遺失變更印鑑之紀錄，查無其他掛失紀錄，此有花
    旗（台灣）商業銀行三民分行99年10月20日（九十九）政查
    字第38824 號函（本院卷第17頁）可證，被告所述上開事件
    發生之時間及曾以電話掛失云云，俱與事實不符。被告於審
    判程序中復改稱：辦理變更印鑑完，申辦完新的提款卡後多
    久發現卡片遺失，我真的沒有印象（本院卷第42頁），被告
    對於曾經發生之客觀事實，其所述與事實有所出入，且前後
    供述不一，是否意在混淆法院視聽，更非無疑。
  5.而被告曾於97年2 月5 日至花旗銀行申請金融卡並變更密碼
    設定，同日亦向花旗銀行申請印鑑遺失變更，此有花旗（台
    灣）商業銀行三民分行99年10月20日（九十九）政查字第38
    824 號函（本院卷第17頁）在卷可查，可證明被告於97年2
    月5 日時，有使用該帳戶之意思。其所稱於辦妥上開帳戶印
    鑑變更之手續並取得金融卡後，即將上開資料放於機車置物
    箱內，已與常情不合，而其稱已發覺機車置物箱被撬開，被
    告明知財產有遭他人侵害之虞，竟不顧其當時欲使用之花旗
    銀行三民分行帳戶資料如何，僅核對台胞證、護照仍在，未
    清點其欲供其子提款之帳戶資料有無遺失，又未向警方備案
    或向銀行查證，至2 、3 天後才發覺遺失，且發現遺失後，
    不僅因為要上班而未辦理掛失，更未報警，在在與一般人之
    生活經驗不符。是被告所述帳戶遺失云云，應屬臨訟卸責之
    詞，無足採信。
  6.又被告稱與花旗銀行三民分行帳戶資料同時遺失者，尚有其
    京城商業銀行之帳戶資料，查被告申辦京城商業銀行中華分
    行帳號0000000000000 號之帳戶，而該帳戶自96年1 月5 日
    最後一次提領後，僅有28元之餘額，至97年4 月29日，方有
    王世樂存入10萬元，當日旋遭提領99800 元，而被告不認識
    王世樂等情，有京城商業銀行中華分行99年10月14日（99）
    京城中分字第220 號函及所附交易往來明細可證（本院卷第
    13至16頁），另有被告之供述可參（本院卷第29、30頁），
    是被告京城商業銀行中華分行之帳戶於97年4 月29日亦遭不
    詳人士使用等情，同堪認定。被告另有郵局帳戶，從未遺失
    （本院卷第43、44頁），其花旗銀行三民分行、京城商業銀
    行中華分行帳戶資料，卻皆於相近之時間為不詳人士取得，
    該不詳人士更能知悉該2 帳戶之密碼，並供他人匯款後成功
    提領款項，如非該2 帳戶資料均係被告交付他人使用，幾無
    可能發生如此巧合之事，更稽被告所言不實。
  7.依目前金融實務，同時持有他人帳戶之存摺及印鑑章，或持
    有他人帳戶之提款卡而知悉其密碼，即可隨時提領該帳戶內
    之存款，是以金融帳戶之存摺、印章、提款卡及密碼，攸關
    存戶個人財產權益之保障，非與本人有密切關係，一般人皆
    不致輕易提供他人使用。且目前金融機構對於個人開戶殊無
    限制，一般民眾皆能自由開戶，並無向他人蒐集帳戶之必要
    。而近年來利用人頭帳戶遂行詐欺或恐嚇取財犯罪之案件眾
    多，廣為大眾媒體所報導，政府機關亦不斷透過媒體加強宣
    導民眾防範詐騙之知識，依當前社會一般人之智識程度與生
    活經驗，對於非依正常程序要求提供金融帳戶存簿、印鑑章
    、提款卡及密碼者，均能預見係為取得人頭帳戶供作犯罪工
    具使用，已屬一般生活常識，被告為成年人，且於97年2 月
    5 日方辦理印鑑遺失變更及辦理變更密碼設定，有花旗銀行
    三民分行前開函文可證，足以證明被告知悉帳戶資料之使用
    方式，亦知道藉由變更密碼設定保障交易安全，有相當智識
    程度及社會經驗，對於不熟識之人，無正當合理之理由，而
    要求提供金融帳戶之存摺、提款卡、印鑑及提款密碼，當能
    預見可能遭利用為人頭帳戶而為詐欺犯罪之工具，如貿然交
    付，可能幫助詐騙集團遂行詐欺犯罪，詎其仍將其上開帳戶
    之存摺、提款卡、印鑑及密碼，交付予不詳姓名年籍之成年
    詐騙集團成員使用，顯然具有縱使自己所交付之帳戶，果遭
    利用為詐欺取財之人頭帳戶亦不在意而不違其本意之幫助詐
    欺取財間接犯意無疑。
  8.綜上所述，本件事證已臻明確，被告幫助犯詐欺取財之犯行
    堪以認定，應予依法論罪科刑。
二、按刑法上所稱之幫助犯，係對於犯罪與正犯有共同之認識，
    而以幫助之意思，對於正犯資以助力，而未參與實施犯罪之
    行為者而言（最高法院49年台上字第77號判例意旨參照）。
    而對於構成犯罪之事實，明知並有意使其發生者，為直接故
    意（確定故意）；對於構成犯罪之事實，預見其發生而其發
    生並不違背其本意者，則為間接故意（不確定故意），二者
    雖均為犯罪之責任條件，但其態樣並不相同，故刑法第13條
    第1 項、第2 項分別予以規定區分，凡認識犯罪事實，並希
    望其發生者為直接故意；僅有認識，無此希望，但其發生亦
    不違背其本意者，則屬間接故意（最高法院88年度台上字第
    4021號判決意旨參照）。本件無證據足認被告係以自己參與
    犯罪之意思，而參與犯罪構成要件行為或構成要件以外之行
    為，尚不得論以詐欺取財罪之共同正犯。惟其對於所交付上
    開帳戶可能遭利用作為人頭帳戶，因而幫助不詳姓名年藉之
    詐騙集團成員遂行詐欺取財之犯罪等情，既有預見，仍提供
    上開帳戶容任他人使用，其雖未參與實施犯罪之行為，然對
    其所為，可能對正犯構成犯罪資以助力之事實，顯已預見其
    發生而其發生並不違背其本意，係基於幫助詐欺取財之間接
    犯意而提供上開帳戶，並因而幫助詐騙集團成員進行詐取被
    害人所匯款項，自屬幫助犯。是核被告所為，係犯刑法第30
    條第1 項前段、第339 條第1 項詐欺取財罪之幫助犯，爰依
    同法第30條第2 項之規定，按正犯之刑減輕之。詐騙集團成
    員第二次向被害人吳淑惠施用詐術之詐欺取財20萬元之行為
    ，因被害人吳淑惠未陷於錯誤，而仍屬未遂，該部分與前開
    詐欺取財10萬元既遂部分有接續犯之一罪關係，應僅論以一
    詐欺取財既遂罪。爰審酌現今詐騙集團橫行，渠等利用人頭
    帳戶詐取財物，隱身於幕後，使檢警難以追緝，紊亂交易秩
    序，被告提供帳戶之行為間接助長此種犯行，其行為實不足
    取，被告犯後始終否認犯罪，亦難認為被告已能理解其行為
    之不當，及考量被害人之損失情形、被告教育程度等一切情
    狀，量處如主文所示之刑，並斟酌其犯罪情節、經濟狀況等
    情狀，諭知如主文所示易科罰金之折算標準。
據上論斷，應依刑事訴訟法第299 條第1 項前段，刑法第339 條
第1項 、第30條第1 項前段、第2 項，第41條第1 項前段，刑法
施行法第1 條之1 第1 項、第2 項前段，判決如主文。
本案經檢察官童志曜到庭執行職務
中    華    民    國    99    年    12    月    29    日
                  刑事第一庭 審判長   法  官  李東柏
                                      法  官  徐彩芳
                                      法  官  蔡書瑜
以上正本證明與原本無異。
如不服本判決應於收受送達後10日內向本院提出上訴書狀，並應
敘述具體理由；如未敘述上訴理由者，應於上訴期間屆滿後20日
內向本院補提理由書（均須按他造當事人之人數附繕本）「切勿
逕送上級法院」。
中    華    民    國    99    年    12    月    29    日
                                      書記官  林玉珊
附錄：論罪法條
中華民國刑法第339條第1項
意圖為自己或第三人不法之所有，以詐術使人將本人或第三人之
物交付者，處 5 年以下有期徒刑、拘役或科或併科 1 千元以下
罰金。

司法院資訊處製作；財團法人民間司法改革基金會備份。
